【裁判字號】    98,重上,157
【裁判日期】    990727
【裁判案由】    返還租賃物
【裁判全文】
臺灣高等法院臺中分院民事判決         98年度重上字第157號
上  訴  人  丙○○
            馬岡加油站股份有限公司
上  一  人
法定代理人  戊○○
共      同
訴訟代理人  黃嘉明律師
            林松虎律師
            吳淑芬律師
被 上訴 人  乙○○○
訴訟代理人  羅豐胤律師
複 代理 人  李秀貞律師
            張薰雅律師
訴訟代理人  蔡素惠律師
上列當事人間請求返還租賃物事件，上訴人對於中華民國98年9
月11日台灣台中地方法院97年度重訴字第233號第一審判決提起
上訴，本院於99年7月13日言詞辯論終結，判決如下：
    主      文
上訴駁回。
第二審訴訟費用由上訴人負擔。
    事實及理由
一、被上訴人起訴主張：
（一）坐落臺中縣大雅鄉○○段1451號土地（以下簡稱系爭土地
      ）原為訴外人王田所有，王田於民國（下同）85年5月1日
      ，出租予上訴人丙○○經營加油站及相關業務，並簽立租
      賃契約（以下簡稱系爭租約），租賃期限自85年5月1日
      起，至97年4月30日止，租金自王田交付土地予上訴人丙
      ○○開始至營業前，每月新台幣（下同）5萬元，開始營
      業後每月10萬元，第4年後租金逐年每月調整5000元。上
      訴人丙○○租用系爭土地後，將部分土地（即如原審判決
      附圖丙、丁、戊、辛部分）土地交由上訴人馬岡加油站股
      份有限公司（以下稱馬岡公司）占有使用，共計1798平方
      公尺，占全部土地之1798/2801。嗣系爭土地於92年6月間
      ，由被上訴人經拍賣取得所有權，並繼受王田與上訴人間
      土地租賃契約之出租人之地位，王田即發函通知上訴人丙
      ○○，土地已由被上訴人承買；系爭租約期限屆滿前三個
      月，被上訴人委請律師於97年1月7日發函通知上訴人丙○
      ○，租約到期不再續租，詎上訴人於租約到期後，仍無權
      占有系爭土地及地上物，被上訴人依民法第450第1項、第
      767條、第179條及租約第5條規定請求上訴人將土地及自
      行興建之地上物返還被上訴人。上訴人二人於租約到期無
      權占有系爭土地，被上訴人得依不當得利規定請求上訴人
      二人應給付相當於租金之利益，上訴人丙○○向被上訴人
      承租系爭土地之租期屆滿前，每月租金14萬元，而馬岡公
      司占有使用全部土地之1798 /2801，上訴人丙○○占有全
      部土地，上訴人馬岡公司不當得利之給付義務應與上訴人
      丙○○之給付義務構成不真正連帶債務，是上訴人馬岡公
      司應按月與上訴人丙○○連帶給付被上訴人8萬9868元（
      140000×1798/2801≒89 868），其中一人為給付者，則
      另一人免為給付。爰求為：先位聲明：馬岡公司應自坐
      落台中縣大雅鄉○○段第1451號內如原審判決附圖（下簡
      稱附圖）所示編號1451-丙面積141平方公尺之建物、編號
      1451-丁部分面積291平方公尺之加油站及編號1451-戊面
      積95平方公尺之洗車坊遷出，將上開地上物及地上物所在
      土地返還被上訴人。丙○○應自坐落台中縣大雅鄉○○
      段第1451號內如附圖所示編號1451-甲面積66平方公尺之
      建物、編號1451-乙部分面積891平方公尺之黃昏市場及編
      號1451-己面積42平方公尺之小屋遷出，並將台中縣大雅
      鄉○○段第1451號面積2801平方公尺土地及其上編號1451
      -甲、1451-乙、1451-丙、1451-丁、1451-戊、145 1-己
      之地上物返還被上訴人。丙○○應自97年5月1日起，至
      返還上開土地及地上物之日止，按月給付被上訴人14萬元
      ；馬岡公司應自97年5月1日起，至返還上開土地及地上物
      之日止，按月與丙○○連帶給付被上訴人上開14萬元中之
      8萬9868元，上訴人中之一人給付該8萬9868元者，另一人
      免為給付。被上訴人願供擔保，請准宣告假執行。備位
      聲明：馬岡公司應自坐落台中縣大雅鄉○○段第1451號
      內如附圖所示編號1451-丙面積141平方公尺之建物、編號
      1451-丁部分面積291平方公尺之加油站及編號1451-戊面
      積95平方公尺之洗車坊拆除，並將上開地上物所在之土地
      返還被上訴人。丙○○應自坐落台中縣大雅鄉○○段第
      1451號內如附圖所示編號1451-甲面積66平方公尺之建物
      、編號1451-乙部分面積891平方公尺之黃昏市場及編號14
      51-己面積42平方公尺之小屋遷出，並將台中縣大雅鄉○
      ○段第1451號面積2801平方公尺土地及其上編號1451-甲
      、1451-乙、1451-己之地上物返還被上訴人。丙○○應
      自97年5月1日起至返還上開土地及地上物之日止，按月給
      付被上訴人14萬元；馬岡公司應自97年5月1日起至返還上
      開土地及地上物之日止，按月與丙○○連帶給付被上訴人
      上開14萬元中之8萬9868元，上訴人中之一人給付該8萬98
      68元者，另一人免為給付。被上訴人願供擔保，請准宣
      告假執行之判決。
（二）於本院補充陳述：
    1.上訴人丙○○臨訟另提出自行製作之土地租賃契約，於89
      年5月1日由王田與馬岡公司所訂定之土地租賃契約書，租
      賃期限自89年5月1日至109年4月30日（以下簡稱系爭租約
      ），抗辯上訴人丙○○與訴外人王田間之系爭租約已
      失效，王田已與上訴人馬岡公司另訂系爭租約，故被上
      訴人不得依據系爭租約為本件之請求云云。事實上系爭
      租約並非真正，此觀該契約第11條記載：「84年2月10
      日及85年5月1日之契約作廢」，惟上訴人馬岡公司並非該
      條所載84年2月10日及85年5月1日之土地租賃契約之當事
      人，上訴人馬岡公司何能就上訴人丙○○與王田間訂立之
      租賃契約，任意為廢除之行為，顯見系爭租約之訂立，
      係為特定目的所製作，即為排除王田與上訴人丙○○間之
      土地租賃關係而書立。此外，王田與上訴人丙○○84年2
      月10日及85年5月1日之土地租賃契約書，皆請律師見證，
      可見王田訂約之謹慎，與親生兒子訂立契約尚委請律師見
      證，而系爭租約並無律師見證；再者，系爭土地由被上訴
      人拍定後，王田發函通知上訴人丙○○並返還預付之租金
      ，上訴人丙○○若非系爭土地之承租人，豈會於知悉系爭
      土地所有權人變更後，收受王田寄還之預付租金支票，並
      轉向被上訴人支付租金？又台灣台中地方法院執行處92年
      度執字第6688號通知上，明確記載土地租與丙○○經營加
      油站使用，租期自85年5月1日至97年4月30日，此記載顯
      然是指系爭租約，而非系爭租約。
    2.上訴人主張於台灣台中地方法院92年度執字第6688號清償
      債務強制執行事件中之土地租賃契約書確係由甲○○所提
      供，並認證人丁○○於鈞院準備程序中稱：「印象中是上
      訴人丙○○拿到農會，放在我桌上的。但我本人沒有親眼
      看到是誰放的。」等語，顯屬臆測之詞云云。然上開強制
      執行卷內所附之租約為系爭租約，該租約之訂約當事人
      為王田與上訴人丙○○，甲○○並無可能持有該租約。再
      者，該件強制執行之標的為土地，倘若土地上存有租約，
      則拍定後不點交，此對土地承租人有利，對土地拍定人不
      利。甲○○為土地拍定人即被上訴人乙○○○之配偶，與
      被上訴人利害與共，豈可能提出對被上訴人不利之土地租
      約？相對而言，提出土地租約既有利於土地承租人，系爭
      租約自當係土地承租人即上訴人丙○○所提出。上訴人
      丙○○曾任大雅鄉農會理事長，其女王加佳則為台中縣現
      任之縣議員，證人丁○○容或基於人情壓力，以致出庭證
      述時未敢為肯定之證述。不論系爭租約為何人所提出，
      均可見92年間強制執行系爭土地時，僅存有系爭租約，
      而無系爭租約，上訴人於本件訴訟執系爭租約而為抗
      辯，顯無理由。
    3.台灣台中地方法院87年度重訴字第525號拆屋還地事件，
      上訴人丙○○之訴訟代理人87年11月26日所提之民事答辯
      暨聲請狀表示：「雖然嗣後原告（王田）要求重新訂租約
      ，延長租期為12年，於85年5月1日簽訂之系爭租約並未就
      馬岡公司使用土地乙節再為特別約定，然終不改馬岡公司
      自始已獲原告同意取得系爭土地。原告如不同意，何以馬
      岡公司得順利取得建照、使照，營運迄今？」。在傷害案
      件中，王田於88年11月9日具狀請求重判上訴人丙○○，
      89年1月20日再具狀請求重判丙○○，上訴人丙○○亦因
      傷害王田，一審被判處有期徒刑肆月（88年度易字第3109
      號），王田又於89年2月24日具狀上訴請求本院重判上訴
      人丙○○。本案件更審程序中，王田分別於92年3月26日
      、92年4月8日均仍指稱遭丙○○毆打；王田直至94年5月
      10日才出具自白書翻供聲稱丙○○未毆打伊。另在拆屋還
      地事件中，於89年2月17日王田仍提出準備書(四)狀，不同
      意蓋加油站與黃昏市場，主張馬岡公司占用系爭土地為無
      權占有，仍訴請拆屋還地（87年重訴字第525號），一審
      判決王田敗訴，王田於89年5月15日仍聲明上訴，惟因未
      交裁判費被駁回上訴。又在上訴人丙○○於90年4月9日對
      甲○○提出偽造文書告訴，狀中記載：「被告為告訴人之
      弟，因告訴人有向父親王田承租坐落台中縣大雅鄉○○段
      一四五一號地經營加油站……」（見90年度發查字第1611
      號偽造文書案件告訴狀）；另於91年4月16日所提出告訴
      理由狀，狀中陳稱：「告訴人（丙○○）曾向王田承租坐
      落台中縣大雅鄉○○段第一四五一號土地建設加油站並經
      營黃昏市場。但王田違約不同意告訴人經營加油站、黃昏
      市場而提起民事訴訟，雖王田敗訴，然王田亦阻止告訴人
      經營，致告訴人損失至少五百萬元（有民事判決可證）…
      …。」，該書狀中並檢附系爭租約為證；上訴人丙○○
      且於91年7月30日偽造文書案中出庭指稱伊向王田承租土
      地開設加油站。是依據上開資料顯示，上訴人丙○○於87
      年11月間即主張馬岡公司有權使用系爭土地，則馬岡公司
      何須再於89年5月1日與王田簽訂租約？上訴人等主張系爭
      租約於89年5月1日簽訂，惟該日期前後，適上訴人丙○
      ○傷害王田之刑事二審程序甫剛開始進行，兩造仍對上訴
      人丙○○有無傷害王田之行為展開激烈攻防，王田甚至屢
      次具狀請求重判上訴人丙○○，足見雙方仍交惡，王田豈
      可能與上訴人丙○○之妻訂立土地租約？此外，於上開傷
      害案件與偽造文書案中，丙○○僅曾提出系爭租約，未
      曾提出系爭租約，且其於91年4月16日所提出之偽造文
      書告訴理由狀，亦隻字未提有系爭租約，該狀中甚至表
      示王田阻止加油站之經營，倘若王田於89年5月1日曾與馬
      岡公司簽訂土地租約，王田又怎可能阻止上訴人丙○○夫
      婦經營加油站？再者，在上開拆屋還地事件中，馬岡公司
      亦列名為被告，王田若曾與該公司簽約，何以於一審判決
      後，仍將該公司列為被上訴人提出上訴？再參以丙○○於
      偽造文書案91年7月30日出庭時明確陳稱伊向王田承租土
      地開設加油站，綜觀上述事實，足證系爭租約乃被上訴
      人臨訟偽立，委無可採。
    4.上訴人另主張系爭租約中王田印文為真正，依民事訴訟
      法第 358條，推定該契約為真正等語；惟被上訴人始終爭
      執系爭租約中之「王田」印文乃上訴人所盜蓋，上訴人
      亦從未舉證證明該印文係王田本人或其代理人所蓋，自難
      依據民事訴訟法第 358條推定系爭租約為真正。上訴人
      丙○○夫婦之所以得以取得王田之印文，乃因丙○○夫婦
      於94年 5月間即強行將病痛纏身之王田接往共同居住，並
      拒絕被上訴人夫婦探視王田，以達其全面控制王田之目的
      。且王田之健康狀況不佳，自90年 7月起罹患腦血管梗塞
      及腦萎縮等病症，有多次發作，復於96年10月30日因頭部
      外傷，致發生頭部重創情形，雖延醫診治，均不見起色，
      嗣於97年被宣告禁治產，此有台灣台中地方法院97年度禁
      字第 258號民事裁定可證，上訴人丙○○夫婦因此得以輕
      易取得王田之印鑑章。再參以上開調卷資料所顯示之事實
      ，王田絕無可能於89年5月1日與馬岡公司簽訂系爭租約
      ，該份租約乃上訴人丙○○臨訟製作，洵堪認定。
    5.在87年重訴字第 525號拆屋還地事件中，證人謝英源證稱
      黃昏市場是由上訴人丙○○起意規劃，並由丙○○、廖顯
      桂、蕭萬龍、謝英源四人合資興建以帶動人潮，黃昏市場
      每月六萬元轉給丙○○收受等語。另依上訴人所提出之「
      馬岡廣場公司組立協議書」記載：「……公司由廖顯桂、
      丙○○、蕭萬龍、汪為森、謝英源等五人組成，其中．．
      ．丙○○占股份百分之廿。……」，足見丙○○亦係黃昏
      市場之起造人。而黃昏市場之租金均係由馬岡公司之晚班
      站長黃瑞賢收取轉交該公司負責人戊○○，此業經本院於
      99年 1月22日至現場勘驗時，證人黃瑞賢於現場明確證述
      。此外，黃昏市場之辦公室（即原判決附圖 1451-甲部分
      ），現由台中縣議員王加佳充當服務處使用，而王加佳乃
      丙○○與戊○○之女，可見該辦公室乃上訴人丙○○撥由
      王加佳占有使用，上訴人丙○○仍為該處之間接占有人。
      且「馬岡廣場公司組立協議書」另記載：「公司用地租金
      分兩部分，加油站旁約五百五十坪部分由公司向丙○○承
      租，每月租金新台幣陸萬元正，……」，可見上訴人丙○
      ○將系爭土地部分出租，供黃昏市場之用。而王田將系爭
      土地出租予上訴人丙○○，上訴人丙○○即違反契約第1
      條之約定，未以王田為加油站之起造人，而以馬岡公司為
      起造人建造加油站。嗣上訴人丙○○即將系爭土地部分交
      由馬岡公司使用，部分出租經營黃昏市場，則黃昏市場之
      經營者，並無排除上訴人丙○○之占有；再者，上訴人丙
      ○○甚至將黃昏市場之辦公室充當其女王加佳之議員服務
      處使用，可見上訴人丙○○承租系爭土地之後，即恣意將
      土地交由其家族公司馬岡公司及其家人使用，上訴人王榮
      顯自始即未脫離系爭土地之占有。而黃昏市場現由馬岡公
      司收取租金，則馬岡公司與上訴人王榮顯同屬黃昏市場之
      占有人，殆無疑義。丙○○既為黃昏市場之占有人，原判
      決命其遷出黃昏市場建物，將建物返還被上訴人，並命其
      給付不當得利，並無違誤，上訴人丙○○辯稱伊非黃昏市
      場之占有人云云，洵無可採。
二、上訴人則以：
（一）王田就系爭土地於85年5月1日，與上訴人丙○○訂立系爭
      租約，租期自85年5月 1日起，至97年4月30日止，因王
      田認上訴人丙○○違約，在地上興建馬岡加油站、所興建
      之地上物未登記為其名義、在地上經營黃昏市場，而於87
      年對丙○○、馬岡公司廖顯貴、蕭萬能、謝英源提出拆屋
      還地訴訟，該訴訟經判決王田敗訴，王田與上訴人丙○○
      為避免對契約之內容認知發生錯誤，故於89年5月1日由上
      訴人馬岡公司與王田訂立系爭租約，租約自89年5月1日
      起至109年4月30日止，且於契約第11條約定王田與上訴人
      丙○○於84年2月10日與85年5月 1日所訂之租約作廢，上
      訴人丙○○並未佔用土地，故被上訴人請求上訴人丙○○
      返還系爭土地及其地上物顯無理由。上訴人馬岡公司本於
      租約占用土地，並非無權占有及未繳租金之情事，亦非不
      當得利。
（二）於本院補充陳述：
    1.系爭租約上出租人王田之印文為真正係不爭之事實，依
      法推定該系爭租約為真正，且租賃契約書其性質屬生效
      性文書，則該租賃契約書內容之作成，即係該租賃關係成
      立之法律行為之完成，即當然有證據力。因此，被上訴人
      如主張系爭租約上之王田印文屬盜蓋，或系爭租約為
      通謀虛偽意思表示，依舉證責任分配原則，被上訴人就上
      開主張之事實，應負舉證責任。原審竟以系爭租約王田
      印文被上訴人業已否認為王田蓋用，上訴人本得舉證人王
      田到庭為證，惟上訴人陳稱：王田本人病重沒有辦法陳述
      。是尚難僅憑上訴人提出未經公證之書面（系爭租約）
      即認上訴人抗辯：王田有與上訴人馬岡公司訂立租約（即
      系爭租約）之事實存在云云，顯與舉證責任分配原則有
      違，於法自有未合。況系爭租約簽訂之時間為89年5月1
      日，當時修正後之民法第425條尚未施行。是原判決以系
      爭租約未經公證，而否認系爭租約之實質證據力，自
      屬與證據法則有違，殊不足採。
    2.上訴人於原審法院92年度執字第6688號清償債務強制執行
      事件中，並未提出系爭租約之契約書；附於該執行卷內
      之系爭租約之契約書係債權人台中縣大雅鄉農會所呈報
      ，有該債權人之聲請狀附於執行卷可稽。又該執行卷內之
      查封筆錄係記載：「查封之土地係坐落在大雅鄉○○路旁
      土地，目前由債務人之媳婦王嬉娘經營中國石油加油站」
      ，而原審判決卻記載：「再參諸卷內附本院執行處92年度
      執字第6688號通知上，明確記載土地租與丙○○經營加油
      站使用，租期自85年5月 1日至97年4月30日，此記載顯然
      是指系爭租約而非系爭租約；且在該執行事件中，上
      訴人丙○○及債務人王田所主張及提出的也是系爭租約
      」云云，顯見原審認定之事實與事實及卷內證據資料不符
      ，自有違誤。且證人甲○○稱：「（問：系爭上開土地租
      賃契約書，是否你拿到大雅鄉農會交給證人丁○○？）不
      是的，我不是承租人，也不是出租人，而且當時我也不認
      識證人丁○○，所以不會是我拿的。」等語，顯與事實不
      符。查台中縣大雅鄉農會於台灣台中地方法院92年度執字
      第6688號清償債務強制執行事件中所陳報之租賃期間自85
      年5月 1日至97年4月30日止之系爭土地租賃契約書，並非
      當時之債務人王田所提出，而係由王田之子拿到農會，放
      置證人即該強制執行事件之承辦人丁○○之桌上，當時丁
      ○○不在場等情，業據證人丁○○於本院準備程序中結證
      在卷。而上開執行卷內之土地租賃契約書，與被上訴人於
      一審起訴時所附之土地租賃契約書係屬同一份。核與上訴
      人於原審所提有見證律師李清輝律師簽名之85年5月1日土
      地租賃契約書，無論是刪除之劃線及用印之位置均不相同
      。足見上開執行卷內之土地租賃契約書絕非上訴人丙○○
      所提供。蓋上訴人丙○○從未持有如該執行卷內所示之土
      地租賃契約書。況上訴人丙○○雖於86年至90年間擔任大
      雅鄉農會理事長，卸任後即未再進農會。且大雅鄉農之職
      員衡情均認識上訴人丙○○，包括證人丁○○在內。因此
      上開執行卷內之土地租賃契約書苟係上訴人丙○○帶至大
      雅鄉農會，並置於證人丁○○桌上，則農會之職員必定會
      認識上訴人丙○○，且會明確告知丁○○該租賃契約書為
      上訴人丙○○所放置，不可能對證人丁○○稱係「王田之
      子」。又王田僅有二子，即上訴人丙○○及證人甲○○，
      因此，由上述各情，可以證明上開執行卷內之土地賃契約
      書確係由甲○○所提供，而非上訴人丙○○所提供。是證
      人丁○○於本院準備程序中稱：「印象中是上訴人丙○○
      拿到農會，放在我桌上的。但我本人沒有親眼看到是誰放
      的。」等語，顯屬臆測之詞，且與常情有違，殊不足採。
    3.上訴人馬岡公司係於85年11月19日核准設立，有台灣省台
      中縣政府營利事業登記證影本可佐。可見系爭租約於85
      年5月1日簽立時，上訴人馬岡公司尚未成立至明。因此上
      訴人抗辯稱系爭租約簽立時馬岡公司尚未成立，不能用
      公司之名字訂約云云，核屬合理可信。然原審法院竟問：
      「第二份（指系爭租約）85年簽立時公司已成立，為何
      還是用你先生的名義？」，顯見原審法院以錯誤之事實，
      誤導上訴人馬岡公司之法定代理人戊○○為回答。從而為
      錯誤之推測判斷，其認事用法自屬違誤。上訴人馬岡公司
      之加油站係依法申請建造執照之建物，而其申請建築之基
      地為系爭1451地號土地，係於85年 4月18日准予建築，85
      年9月15日完工，同年11月4日取得使用執照，有建造執照
      申請書、台中縣政府工務局建造執照、使用執照影本可佐
      。而當時系爭1451地號土地之所有人為王由，因此依法會
      由王田提供土地使用權同意書。此有本院向台中縣政府調
      閱之由王田出具予馬岡公司之土地使用權同意書在卷可稽
      。是上訴人馬岡公司法定代理人戊○○於原審證稱：伊公
      公王田因前述台灣台中地方法院87年度重訴字第 505號事
      件敗訴後，伊找伊公公王田說伊還有三個孫子要養，請求
      他繼續經營。系爭租約之印章係由伊公公王田所蓋。係
      因雙方起爭執，進行訴訟，所以才想說以加油站的名義重
      新訂立租約云云，核與事實相符，自屬合理可信。原審竟
      以推測之詞，判斷戊○○之證述為不可採。不僅任作主張
      ，亦違證據法則。另系爭土地上所設之黃昏市場，其攤位
      現由上訴人馬岡公司出租予攤販使用並收取租金，並非由
      上訴人丙○○負責管理及收取租金等情，業據證人黃瑞賢
      、陳琪霖於本院勘驗現場時證述在卷。
    4.依系爭租約之記載，上訴人丙○○並非系爭土地之承租
      人。占用系爭土地上之黃昏市場係由訴外人廖顯桂雇工興
      建，業據證人陳脅燦於原審法院87年度重訴字第 525號拆
      屋還地事件審理中結證在卷。且黃昏市場完成後，亦係由
      廖顯桂出名與攤販簽訂攤位租約書，有馬岡黃昏市場攤位
      租約書影本可佐，並經本院至現場勘驗無訛。可見上訴人
      丙○○並非系爭黃昏市場及編號 1451-己小屋之原始建築
      人及占有人。而被上訴人亦未舉證證明上訴人丙○○為上
      開附圖編號 1451-甲、1451-乙、1451-己建物之占有人。
      則原判決命上訴人丙○○自上開建物遷出，並將上開建物
      交還被上訴人，於法洵屬無據。另被上訴人於99年 2月10
      日所提民事答辯狀中所載各節，均係王田與上訴人丙○○
      間之糾葛，且王田與上訴人丙○○確實就系爭土地曾於84
      年2月10日簽訂土地租賃契約書，租賃期間為84年4月 1日
      至93年3月30日，嗣於85年5月 1日即前開租約未屆期前兩
      人就系爭土地又簽訂土地租賃契約書，租賃期間為85年5
      月1日至97年4月30日止（即系爭租約）等情，為不爭之
      事實。可見王田於租約未屆滿就系爭土地再另訂租賃契約
      之情況，確有前例。況系爭租約係王田依系爭租約之
      法律關係，對上訴人丙○○訴請返還系爭土地，經法院判
      決敗訴後，再與上訴人馬岡公司簽訂。而上訴人馬岡公司
      之法定代理人戊○○係丙○○之妻，侍奉王田一向孝順，
      從未與王田有任何糾紛，因此戊○○於一審證稱：「因為
      我公公有告我們，我公公敗訴，我找我公公說我還有三個
      孫子要養，請求他繼續給我經營」等語。自屬合理可信。
      是本件被上訴人以王田與上訴人丙○○間就種種紛爭，遽
      以否定系爭租約之合法有效成立，自屬推測之詞，實不
      足取。
    5.上訴人馬岡公司與王田訂立租約而合法占用土地，依民法
      第 425條規定租賃關係仍對被上訴人存在，上訴人馬岡公
      司並非無權占有。況上訴人馬岡公司係由當時之土地所有
      權人王田出具土地使用同意書與公司建屋，有調卷之土地
      使用同意書，建照執照，使用執照可證，並非無權占有。
      原判決依民法第 767條判決馬岡公司敗訴，誠屬不當。上
      訴人馬岡公司為有權占有土地，並非無權占有，即無不當
      得利之可言。原判決命上訴人丙○○應自原判決附圖所示
      編號 1451-甲之建物、1451-乙之黃昏市場、1451-己之小
      屋遷出部份，因均係黃昏市場占有使用，並非上訴人丙○
      ○占用，原判決命上訴人丙○○遷出，即有違誤。因黃昏
      市場為廖顯桂占百分之40、丙○○佔百分之20、謝英源占
      百分之20、蕭萬龍占百分之10、江為森占百分之10合夥經
      營，屬合夥財產，有上訴人99年3月9日提出之組立協議書
      可證，並有黃昏市場攤位租約書附鈞院卷可證，故上訴人
      丙○○個人並未占用系爭地及房屋、市場，原判決命上訴
      人丙○○應返還土地及自房屋、市場遷出，亦嚴重錯誤。
      上訴人丙○○既無占用土地，即無不當得利可言。
    6.依系爭租約第 1條約定：「甲方（指王田）願提供其所
      有座落台中縣大雅鄉○○段1451地號，面積0.2801公頃土
      地，予乙方（指不榮賢）租用經營加油站及相關業務。但
      乙方加油站等建物應以甲方為起造人，並由乙方負擔建造
      費用。」等語，惟本件系爭土地上加油站建物之起造人為
      上訴人馬岡公司，且王田於85年4月1日提供之土地使用權
      同意書之對象亦為上訴人馬岡公司，核與系爭租約第1
      條之約定情形不符。是證人王嬉娘於原審證稱: 「後來因
      為雙方起爭執，進行訴訟，所以我們才想說以加油站的名
      義重新訂立租約」等語，核與事實相符。且基地出賣時，
      承租人有依同樣條件優先購買之權。出賣人未通知優先購
      買權人而與第三人訂立買賣契約者，其契約不得對抗優先
      購買權人。土地法第104條第 1項、第2項定有明文。是本
      件不論依系爭租約或系爭租約之約定，上訴人對系爭
      土地均有優先購買權存在。然系爭土地於原審法院執行處
      拍定後，並未通知優先購買權人，有調閱之執行卷可稽。
      依前揭規定，該買賣契約對上訴人不發生效力。是本件被
      上訴人依法不得對上訴人主張其為系爭土地之買受人。從
      而其本於所有權人之地位，對上訴人主張拆屋，遷讓及不
      當得利，於法自有未合等語，資為抗辯。
三、原審經審酌兩造所提出之攻擊防禦方法後，認上訴人丙○○
    應將系爭土地全部，返還被上訴人，及應自坐落於系爭土地
    內，如附圖所示編號1451-甲面積66平方公尺之建物、編號
    1451-乙部分面積891平方公尺之黃昏市場及編號1451-己面
    積42平方公尺之小屋遷出，並將上開建物返還被上訴人，暨
    應自97年5月1日起，至返還前項土地及地上物之日止，按月
    給付被上訴人50132元。馬岡公司應將坐落於系爭土地內，
    如附圖所示編號1451-丙面積141平方公尺之建物、編號1451
    -丁部分面積291平方公尺之加油站及編號1451-戊面積95平
    方公尺之洗車坊拆除，並將上開地上物所在之土地返還被上
    訴人，暨應自97年5月1日起，至返還前項土地之日止，按月
    給付被上訴人89868元。而為為被上訴人一部勝訴，一部敗
    訴之判決，並就被上訴人前開勝訴部分之請求，依兩造之聲
    請，分別酌定相當擔保金額為准、免假執行之宣告。（本院
    按：被上訴人對原審判決其敗訴部分，未聲明不服，該部分
    已告確定）。上訴人則就其敗訴部分聲明不服提起上訴，並
    聲明：(一)原判決關於上訴人敗訴部分廢棄。(二)上開廢棄部分
    ，被上訴人在第一審之訴及假執行之聲請均駁回。(三)第一、
    二審訴訟費用由被上訴人負擔。被上訴人答辯聲明則為：(一)
    上訴駁回。(二)第一、二審訴訟費用由上訴人負擔。
四、下列事項為兩造所不爭執，本院自得採為裁判之基礎：
（一）系爭土地原為訴外人王田所有，王田先於84年2月10日將
      系爭土地與丙○○訂立租約，租期自84年4月1日起至93年
      3月30日止。嗣於85年5月1日租予上訴人丙○○經營加油
      站及相關業務，並簽立租賃契約，租賃期限自85年5月1日
      起至97年4月30日止（見原審卷第168至175頁）。
（二）系爭租約第 3條約定：「租金自甲方（王田）交付土地
      於乙方（上訴人丙○○）開始至營業前，每個月 5萬元整
      ；開始營業後每個月10萬元整，乙方不得藉任何理由拖延
      或拒納，自立本契約書第四年後租金依逐年每月調整5000
      元元」。系爭租約第 5條約定：「乙方於租期屆滿前，
      除事先經甲方同意優先繼續承租外，應即日將租賃物依約
      定交還甲方，其中地上物及一切設施均歸甲方所有，乙方
      不得主張任何權利，並不得異議。」（見原審卷第172、1
      73頁）。
（三）上訴人丙○○以上訴人馬岡公司之支票支付訴外人王田租
      金（見原審卷第76、77頁）。
（四）王田於87年起訴請求上訴人丙○○返還系爭土地，經台中
      地院87年度重訴字第 525號判決駁回其訴（見原審卷第34
      至43頁）。。
（五）系爭土地於92年間經台中地院執行處以92年度執字第6688
      號強制執行事件進行查封拍賣，由被上訴人於92年 6月13
      日拍定取得所有權（見原審卷第6頁）。
（六）王田於被上訴人取得系爭土地所有權後，於92年 7月30日
      寄發大雅郵局第363號存證信函（原證6）與上訴人丙○○
      ，告知系爭土地已由被上訴人得標承買，並隨函退還發票
      人為上訴人馬岡公司、發票日分別為92年9月1日、92年11
      月1日及93年1月1日，面額分別為24萬元、9萬8000元及24
      萬元，共計57萬8000元支票 3紙（見原審卷第76、77頁）
      。
（七）上訴人丙○○接獲上開王田之存證信函後，於92年 8月13
      日寄發台中地院郵局第3596號存證信函（原證 7）予被上
      訴人，信函內並載明「隨函附寄台灣中小企業銀行大雅分
      行，第0000000至43，面額依序為24萬元、9萬8000元、24
      萬元，到期日為92年9月1日、92年11月 1日、93年1月1日
      之支票三張，用以付租金」（見原審卷第78頁）。
（八）被上訴人於97年1月7日委請律師寄發台中地院郵局第47號
      存證信函（原證 3）予上訴人丙○○，告知上訴人丙○○
      系爭土地之租期於97年 4月30日屆滿不再續租，請上訴人
      丙○○預為返還租賃物之準備事宜（見原審卷第7至9頁）
      。
（九）王俊凱已對被上訴人之借款債權聲請假扣押，台中地方法
      院執行處分別於95年5月4日（95年度執全字第2094號）；
      96年7月12日（96年執全字第3044號）；97年10月2日（97
      年度執全字第3326號）以執行命令就被上訴人對馬岡公司
      之租金債權實施假扣押查封（見原審卷第32、120、121、
      166、167頁）。
（十）89年5月1日王田與馬岡公司所訂之土地租賃契約書即系爭
      租約，王田之印文為真正（見原審卷第71、72頁、第11
      6頁反面）。
（十一）王田已於98年6月1日去世（見本院卷第183頁反面）。
五、被上訴人先位主張：上訴人丙○○向其承租系爭土地，並於
    其上興建如附圖所示系爭1451-甲、1451-乙、1451 -丙、14
    51-丁、1451-戊、1451-己建物，今租約期滿，上訴人丙○
    ○應依約返還全部土地，及將上述建物交付被上訴人，惟上
    訴人丙○○未依約履行，並將系爭1451-丙、145 1-丁、145
    1-戊交付上訴人馬岡公司使用，乃訴請上訴人丙○○返還土
    地，並交付上開建物，並請求上訴人馬岡公司遷出系爭系爭
    1451-丙、1451-丁、1451-戊所在土地及建物，並將占用之
    土地及建物返還被上訴人，且訴請上訴人二人返還不當得利
    ；並備位主張：如系爭1451-丙、1451-丁、1451-戊建物非
    上訴人丙○○所興建而為上訴人馬岡公司所有，則基於物上
    請求權請求上訴人馬岡公司拆除該等建物，並返還占用之土
    地，上訴人丙○○仍應返還土地全部分，而其應還返之建物
    則扣除該等上訴人馬岡公司應拆除部分，且訴請上訴人二人
    返還不當得利等語，上訴人等則以前詞置辯：是本件應審究
    者為：(一)被上訴人取得系爭土地前，訴外人王田與上訴人馬
    岡公司是否訂有租賃契約（即系爭租約）？(二)系爭1451-
    丙、1451-丁、1451-戊建物是否上訴人馬岡公司興建？(三)被
    上訴人得否向上訴人丙○○、馬岡公司請求返還系爭土地、
    建物或拆除建物及請求相當於租金之不當得利？如得請求該
    等範圍為何？茲分述如下：
（一）被上訴人取得系爭土地前，訴外人王田與上訴人馬岡公司
      是否訂有租賃契約（即系爭租約）？
    1.被上訴人主張系爭1451號土地原為訴外人王田所有，王田
      於85年5月1日，出租予上訴人丙○○經營加油站及相關業
      務，並簽立租賃契約，租賃期限自85年5月1日起，至97年
      4 月30日止，租金自王田交付土地予上訴人丙○○開始至
      營業前，每月5萬元，開始營業後每月10萬元，第4年後租
      金逐年每月調整5000元。嗣系爭土地於92年6月10日由台
      灣台中地方法院訂期拍賣，而由被上訴人出價4100萬元經
      得標拍定後於92年6月25日取得系爭土地所有權之登記，
      並繼受王田與上訴人丙○○間土地租賃契約之出租人之地
      位，王田即發函通知上訴人丙○○，土地已由被上訴人承
      買；系爭租約期限屆滿前三個月，被上訴人委請律師發函
      通知上訴人丙○○，租約到期不再續租等事實，業據被上
      訴人提出王田與上訴人丙○○於85年5月1日訂立土地租賃
      契約書1份、大雅鄉○○段1451地號土地登記謄本1份、台
      中法院郵局97年1月7日第47號存證信函1份、王田92年7月
      30日所寄發之大雅郵局第363號存證信函1份、上訴人丙○
      ○92年8月13日所寄發台中法院郵局第03596號存證信函1
      份、台中民權路郵局第0907號存證信函1份、台中法院郵
      局第00934號存證信函1份、原審法院民事執行處92年5月
      20日92年度執七字第6688號通知1紙為證，查核相符，應
      堪信為真（見原審卷第172至175、7至10、76至80、154、
      155頁）。上訴人雖辯稱被上訴人取得所有權之前，王田
      已與上訴人丙○○解除租約，並由上訴人馬岡公司與王田
      另訂新租約取代被上訴人主張之租約云云，且提出租賃契
      約書（即系爭租約）1份為證，惟為被上訴人所否認，
      經查：
      (1)依上訴人提出之89年5月1日王田與馬岡公司所訂之土地
        租賃契約書影本觀之（見原審卷第71、72頁，即系爭租
        約），其上雖有訴外人王田之印文蓋用其上，被上訴
        人亦不否認該印文的真正，惟否認該印文為王田所蓋用
        ，而訴外人王田雖已於98年6月1日去世，無法到庭作證
        上訴人所提出系爭租約上王田之印文是否為王田所蓋
        用。然參諸上訴人提出之書面契約書（見原審卷第71、
        72頁，即系爭租約），其當事人出租人為王田，承租
        人為上訴人馬岡公司，上訴人丙○○非契約當事人，就
        該契約之訂立未有任何關係，惟依該契約第11條記載：
        「84年2月10日及85年5月1日之契約作廢」，依其文義
        ，似指王田與上訴人馬岡公司有於84年2月10日及85年5
        月1日另訂有契約存在，惟依上訴人提出84年2月10日及
        85年5月1日之土地租賃契約書書面（見原審卷第168至1
        75頁），其當事人出租人均為王田，承租人為上訴人丙
        ○○，上訴人馬岡公司非上開84年2月10日及85年5月1
        日之土地租賃契約之當事人，上訴人馬岡公司何能就上
        訴人丙○○與王田間訂立之租賃契約，任意為廢除之行
        為，顯見系爭租約之訂立，係為特定目的所製作，即
        排除王田與上訴人丙○○間之土地租賃關係而書立，是
        上訴人馬岡公司自必須證明，王田確有意與其訂約，且
        得上訴人丙○○之同意，其方得廢止王田與上訴人丙○
        ○間之租賃契約，然上訴人馬岡公司就此未為證明，自
        難單依上訴人提出之書面即系爭租約，即遽認上訴人
        抗辯之事實為真，洵無疑義。
      (2)再依上訴人提出系爭王田與上訴人丙○○於84年2月10
        日及85年5月1日所訂立之土地租賃契約書影本觀之（見
        原審卷第171、175頁），與上訴人所提出系爭租約影
        本（見原審卷第71、72頁）比較，前二者王田訂約時皆
        請律師見證，以昭公信，可見王田訂約之謹慎，惟上訴
        人所提出之系爭租約，未見律師見證，自難因系爭租
        約有王田之印文，即認該契約為王田與上訴人馬岡公
        司所訂立；且被上訴人於92年6月25日取得系爭1451號
        土地所有權後，王田即於92年7月30日寄發大雅郵局第
        363號存證信函與上訴人丙○○，告知系爭土地已由被
        上訴人得標承買，並隨函退還發票人為上訴人馬岡公司
        、發票日分別為92年9月1日、92年11月1日及93年1月1
        日，面額分別為24萬元、9萬8000元及24萬元，共計57
        萬8000元支票3紙（見原審卷第76、77頁）。而上訴人
        丙○○接獲上開王田之存證信函後，於92年8月13日，
        寄發台中地院郵局第3596號存證信函（見原審卷第78頁
        ）予被上訴人，信函內並載明「隨函附寄台灣中小企業
        銀行大雅分行，第0000000至43，面額依序為24萬元、9
        萬8000元、24萬元，到期日為92年9月1日、92年11月1
        日、93年1月1日之支票三張，用以付租金」之事實，為
        兩造所不爭執；另由原審被上訴人所提原證八、原證九
        （見原審卷第79、80頁）由上訴人丙○○所寄給被上訴
        人之二紙存證信函內容所載，均表明由上訴人丙○○本
        人向被上訴人承租系爭土地之一年租金觀之，益足以佐
        證向王田承租系爭1451號土地之人如非上訴人丙○○，
        王田豈會於系爭土地之所有權人變更後，發函通知上訴
        人丙○○並返還上訴人丙○○預付之租金？如非上訴人
        丙○○向王田承租系爭土地，伊豈會於知悉所有權人變
        更後，收受王田寄還之預付租金支票，並轉向被上訴人
        支付租金？以上事實俱足證明王田於所有權異動前，確
        係將系爭1451號土地出租予上訴人丙○○無誤，其並未
        與上訴人馬岡公司另外訂立系爭租約之事實存在，洵
        堪認定。
      (3)另參諸卷內附原審法院民事執行處92年5月20日92年度
        執字第6688號清償債務執行事件通知上，明確記載系爭
        土地係租與上訴人丙○○經營加油站使用，租期自85年
        5月1日至97年4月30日，該原審法院民事執行處通知書
        上並另載明：如第三人於查封前合法佔有者，應於本件
        拍定前向原審法院執行處提出合法佔用之證明文件等語
        （見原審卷第154、155頁），惟上訴人丙○○於92年5
        月21日收受原審法院民事執行處上開通知書後（見本院
        卷第51頁）始終未向原審法院民事執行處提出異議或表
        示伊非系爭土地上之承租人而在該處經營加油站使用，
        已與一般常情有違；矧上訴人馬岡公司之法定代理人戊
        ○○（本院按：戊○○為上訴人丙○○之妻，見原審卷
        第26頁之戶籍謄本）於原審法院民事執行處訂期於92年
        6月10日拍賣系爭土地時，亦有參加投標出價2011萬元
        而未得標，以上等情，業經本院調閱前開92年度執字第
        6688號清償債務民事執行卷查證屬實，並有送達回證及
        投標書影本各一紙在卷可稽（見本院卷第51、52頁），
        則揆諸一般常情及徵之經驗法則，果若系爭土地已於89
        年5月1日另由王田與馬岡公司訂立系爭租約之土地租
        賃契約書（即租期自89年5月1日起至109年4月30日止之
        租約），並將上開「84年2月10日及85年5月1日之契約
        作廢」，上訴人馬岡公司法定代理人戊○○何以未於本
        件系爭土地拍賣前或拍定後向原審法院民事執行處提出
        合法佔用之證明文件聲明異議或主張馬岡公司有優先承
        買權，卻自己參加投標承買，此益可反證前開原審法院
        執行處通知書上記載「系爭土地係租與上訴人丙○○經
        營加油站使用，租期自85年5月1日至97年4月30日」，
        顯屬實情，亦即當時由債權人台中縣大雅鄉農會於92年
        4月11日所提出的土地租賃契約書（見本院卷第40-46頁
        ）確實存在，且該契約書顯然是指系爭租約，而非系
        爭租約，應無疑義。況證人丁○○於本院作證時結稱
        ：「（法官問（下同）：就台中地方法院92年執字第66
        88號強制執行事件，在92年4月8日你是否有提出土地租
        賃契約書？（提示92年執字第6688號強制執行案卷內契
        約書）。證人丁○○答（下同）：這契約書是我提出的
        。）」、「（該份契約書你如何取得？）印象中是借款
        人的兒子。」、「（該人是否係今天在庭之證人甲○○
        ？（請其當庭指認）。好像不是在庭的證人。因為時間
        久了，印象模糊，我有去調閱執行卷宗，上面是寫債務
        人之子提的。當時這份契約書是放在我桌上，我有問是
        誰拿來的，有人就說是借款人的兒子拿來的。」、「（
        當時是誰交給你的？）因為上訴人丙○○有去過農會，
        證人甲○○也有去做農會。如果沒有記錯的話，印象中
        是上訴人丙○○拿到農會，放在我桌上的。但我本人沒
        有親眼看到是誰放的。」等語；而證人甲○○則證稱：
        「（法官問（下同）：與兩造有無親屬或僱傭關係？）
        。證人甲○○答（下同）：我是上訴人丙○○的弟弟。
        乙○○○之配偶。」、「（系爭上開土地租賃契約書，
        是否你拿到大雅鄉農會交給證人丁○○？（提示契約書
        ）。不是的。我不是承租人，也不是出租人，而且當時
        我也不認識證人丁○○，所以不會是我拿的。」等語（
        見本院卷第95-97頁），此亦可間接證明當時並無系爭
        租約之存在，否則當時果若系爭租約存在，而上開
        84年2月10日及85年5月1日之契約已作廢，上訴人丙○
        ○豈不會聲明異議並提出合法佔用之證明文件（即系爭
        租約）？上訴人馬岡公司或其法定代理人戊○○亦豈
        不會聲明異議或主張伊等為系爭土地於查封前合法佔有
        使用系爭土地之第三人，並向原審法院民事執行處提出
        合法佔用之證明文件（即系爭租約）之理？況上訴人
        丙○○與上訴人馬岡公司之法定代理人戊○○二人為夫
        妻，戊○○於98年6月29日於原審作證時即陳稱：「（
        你是否為馬岡加油站的負責人？）證人答：是的。」、
        「（提示原證一85年租約，這份租約是你談，妳先生簽
        立的？）證人答:這個租約是第二份，我們是在82年、8
        3年開始經營加油站，所以第一份租約是從82年、83年
        開始的。第一份租約也是我去談，丙○○簽的，第一份
        租約跟第二份租約（原證一的租約）都有律師作見證，
        公司有法律顧問。」等語，而上訴人其二人於台灣台中
        地方法院87年度重訴字第525號審理時時，亦有選任律
        師擔任訴訟代理人（見原審卷第34-43頁），彼二人既
        有律師作法律顧問，自得就系爭土地承租所產生之有關
        法律問題向法律顧問之律師詢問，方為正辦，惟上訴人
        等始終未於前開原審法院民事執行處拍賣系爭土地強制
        執行程序終結前主張有系爭租約之存在並聲明異議或
        主張馬岡公司有優先承買權，是本院認若如其所稱有上
        開權利，本院認其等對所應主張之權利亦無由諉稱不知
        之理，洵無疑問。又經本院調閱該92年度執字第6688號
        民事執行卷宗查證結果，系爭1451號土地之拍賣公告通
        知，早於92年5月21日已送達於上訴人丙○○收受（見
        本院卷第51頁），則上訴人另又辯稱伊等對系爭土地均
        有優先購買權存在，本件被上訴人依法不得對上訴人主
        張其為系爭土地之買受人云云，自不能採信。
      (4)次查，上訴人丙○○於87年12月5日14時許，與其父王
        田、其弟甲○○（即被上訴人乙○○○之配偶）討論分
        析家產及雙方官司訴訟之事，其間因言談不合起爭執，
        黃沼基、黃壽松係上訴人丙○○之妻舅，亦在現場，甲
        ○○認黃沼基、黃壽松有偏袒之虞，即出言罵黃沼基、
        黃壽松，黃沼基，黃壽松乃心生不滿，先由黃壽松出面
        與甲○○發生拉扯爭吵，上訴人丙○○以茶杯丟擲甲○
        ○，進而演變為雙方互毆，王田見甲○○人單力薄欲出
        手拉架，上訴人丙○○為攔阻王田，故意以茶盤毆打王
        田，致使王田受有雙手挫傷、右手背瘀傷、左手背瘀傷
        等傷害，王田因而對上訴人丙○○提出傷害告訴，於該
        傷害案件審理中，王田分別於88年11月9日、89年1月20
        日具狀請求重判上訴人丙○○（見台灣台中地方法院88
        年度易字第3109號卷第74-75、178-181頁），且於本院
        92年度上更(一)字第48號更審程序中，王田仍分別於92年
        3 月26日、92年4月8日分別出庭指訴或具狀指稱遭上訴
        人丙○○毆打（見本院92年度上更(一)字第48號卷第48-5
        5、63-71、74-75頁），最後上訴人丙○○被處有期徒
        刑肆月確定（見原審卷第134-148頁、本院卷第207-208
        頁本院94年度重上更(二)字第211號刑事判決、最高法院
        95年度台上字第4224號刑事判決），並經本院調閱本院
        94年度重上更(二)字第211號傷害直系血親尊親屬刑事案
        件全卷查證無訛，並有上開訊問及審判筆錄暨補充告訴
        理由狀影本在卷可佐（見本院卷第209-235頁）。是於
        此其間，王田與上訴人丙○○仍在為傷害案件訴訟中，
        王田焉有可能與上訴人丙○○盡釋前嫌再於89年5月1日
        與上訴人丙○○之配偶即上訴人馬岡公司之法定代理人
        戊○○另訂立系爭租約，實有違常理，益足證上訴人
        等前開所辯王田有與上訴人馬岡公司另訂立系爭租約
        ，而將上開84年2月10日及85年5月1日之契約已作廢等
        語，與事實不符，不能採信。
      (5)雖上訴人馬岡公司法定代理人即證人戊○○於98年6月2
        9日於原審作證時陳稱：「（你是否為馬岡加油站的負
        責人？）證人答：是的。」、「（提示89年5月1日租約
        ，這份租約是否你去訂定的？）證人答：是的。」、「
        （丙○○在馬岡加油站擔任何職？）證人答：他很早就
        被糖尿病所苦，他得病已經快二十多年了，馬岡加油站
        的事情他從來沒有過問過。」、「（馬岡加油站最初如
        何取得系爭土地使用？）證人答：最初是跟我公公租地
        。」、「（何人租地？如何約定？）證人答：租的時候
        我先生知道，一開始我去談的，我先生簽租約。最開始
        大概是在應該是在民國83年或是82年的時候。」、「（
        提示原證一85年租約，這份租約是你談，妳先生簽立的
        ？）證人答:這個租約是第二份，我們是在82年、83年
        開始經營加油站，所以第一份租約是從82年、83年開始
        的。第一份租約也是我去談，丙○○簽的，第一份租約
        跟第二份租約（原證一的租約）都有律師作見證，公司
        有法律顧問。」、「（為什麼89年5月1日這份契約沒有
        律師見證？）當時是因為我公公主張不用律師見證，在
        我住的家中簽立的，當時有客人來來去去也沒有見證人
        ，簽名是我公公本人親簽的，我公公的章是我公公蓋的
        ，當時因為沒有律師見證，我請我公公印鑑章要蓋。」
        、「（85年本來就有租約，為什麼89年還要再簽壹份？
        ）證人答：因為我公公有告我們，我公公敗訴，我找我
        公公說我還有三個孫子要養，請求他繼續給我經營。」
        、「（訂約時帶幾顆印章，租約為何雙方要蓋多顆不同
        印章？）證人答：我公公本來就有帶數顆印章過來包含
        印鑑章，本來我公公蓋一般的普通章，我要求我公公蓋
        印鑑章，所以當時就蓋了兩種不同的印章，租金就按照
        85年的租約延續下來。租金我們一次都給付兩個月。」
        、「（被上訴人拍得系爭土地你什麼時候知道？）證人
        答：拍賣前一、二個禮拜。朋友上網看到，告知我們加
        油站要拍賣。」、「（是否有就土地與被上訴人接洽或
        是表示意見？）證人王答：我沒有跟他聯絡過，他應該
        知道。（有無與他接洽承租事由？）因為我知道要拍賣
        ，我也有參加競標。」、「（89年5月1日租約訂立以後
        ，誰保管租約？）證人答：公司有保管壹份租約，我公
        公也有壹份，（法官問：租約有無押租金？）沒有，因
        為是父子關係。」、「（提示原證六支票影本三張，該
        票是何人簽發？做何用途？票交給何人？）證人答：這
        是我公司的票，我蓋章的，付租金的，第二筆的9萬800
        0元是因為扣掉租賃稅後的金額。票是交給我公公王田
        支付租金使用。」、「（提示原證七、八、九存證信函
        ，有無看過此存證信函？）證人答：有看過（法官問：
        何人製作？）我公司的律師寫的（法官問：為何以你先
        生的名義？）當時存證信函是寄給我先生丙○○，所以
        我就以我先生丙○○的名義回給他。」、「（被上訴人
        訴訟代理人：剛才法官提示的原證七、八、九存證信函
        是何律師寫的？）證人答：那三張存證信函是黃嘉明律
        師寫的。」、「我更正三張支票的陳述，我現在慢慢回
        想起來那三張支票本來是給付給我公公的，後來因為他
        土地被拍賣了，被乙○○○拍得，我公公將這三張票拿
        到加油站，給我們站長要退還給我們，我們站長沒有收
        ，我公公改以存證信函退還給我們，叫我們更改付款的
        對象，給乙○○○收。」、「（被上訴人訴訟代理人：
        89年那份租約是電腦打字的，是誰打的？）證人答：89
        年那份是我公公做好的，我不知道是誰打的，之前的租
        約則是由律師見證，由律師打的。」、「（被上訴人訴
        訟代理人：之前租約是律師見證，律師是誰請的？）證
        人答：那是我公公那邊請的。」、「（被上訴人訴訟代
        理人：你公公哪一年跟你住在一起？）證人答：93年左
        右，跟我住在一起有四年以上了。」、「（被上訴人訴
        訟代理人：妳先生跟你公公他們之間的民刑事訴訟，有
        幾件你是否知道？）證人答：不記得了，我只知道民事
        有一件，刑事的應該也有一件。」、「（被上訴人訴訟
        代理人：就你知道的訴訟時間？）證人答：我知道的就
        是民事的85年判決我公公敗訴的那件，刑事的不記得。
        」、「我公公跟我先生有時候話不投機，偶爾起爭執，
        所以從一開始加油站談租約的都是我跟我公公談比較多
        ，因為第一份的時候加油站還沒有成立不能用公司的名
        字。（法官問：第二份85年簽立時公司已經成立為何還
        是用妳先生的名義？）想說沿用第一份，就沒有再做更
        改，後來因為雙方起爭執，進行訴訟，所以我們才想說
        以加油站的名義重新訂立租約。」等語（見原審卷第22
        5至227頁）；然查上訴人馬岡公司利用系爭1451土地從
        事加油站事業，全係因上訴人丙○○向王田租地使用而
        竟全功，證人戊○○竟陳稱：上訴人丙○○就馬岡公司
        之營運未介入，系爭3份租約均為其與王田交涉，顯屬
        避重就輕之詞；且系爭84年2月10日及85年5月1日土地
        租約，如為證人戊○○與王田所洽談，何不以戊○○其
        本人或馬岡公司名義訂立？且84年2月10日及85年5月1
        日之租約，既可由馬岡公司法律顧問見證，則有爭議之
        第三份租約（即系爭租約）何不為相同之見證行為，
        以昭公信，以止紛爭？且系爭租約若為證人戊○○與
        王田所洽訂，王田何有於被上訴人標得爭土地後，函知
        上訴人丙○○土地易主之情事，並請其將租金改付被上
        訴人，而非通知證人戊○○或上訴人馬岡公司？更何況
        上訴人丙○○於收悉王田通知後，如發現錯誤，證人戊
        ○○何未發函糾正，並陳明馬岡公司方為承租人，仍任
        由上訴人丙○○委由律師黃嘉明以上訴人丙○○為承租
        人之身分對外寄發存證信函行使權義？在在顯示，與王
        田間曾有租賃契約關係之人為上訴人丙○○，上訴人馬
        岡公司純為土地之使用人而已，證人戊○○在系爭租約
        之訂立及履行上，毫無舉足輕重之地位，今證人戊○○
        竟陳稱：全部三份租全由其洽訂，上訴人馬岡公司由其
        全權經營，上訴人丙○○未有任何介入，實屬迴護上訴
        人之詞。是上訴人既未能舉證證明系爭租約確實為王
        田與上訴人馬岡公司所訂立之租約，則上訴人等人以該
        系爭租約抗辯為有權占用系爭土地，自無可採。
（二）系爭 1451-丙、1451-丁、1451-戊建物是否上訴人馬岡公
      司興建？
    1.系爭1451號土地固原為訴外人王田所有，王田先於84年2
      月10日，將系爭土地與丙○○訂立租約，租期自84年4月1
      日起至93年3月30日止。嗣於85年5月1日租予上訴人丙○
      ○經營加油站及相關業務，並簽立系爭租約，租賃期限
      自85年5月1日起至97年4月30日止，其後被上訴人取得土
      地所有權，而與上訴人丙○○間存續系爭租約至97年4月
      30日止，惟系爭1451號土地上現有如附圖所示編號1451-
      甲面積66平方公尺之建物、編號1451-乙部分面積891平方
      公尺之黃昏市場及編號1451-己面積42平方公尺之小屋，
      由上訴人丙○○占有使用，其餘土地部分則由上訴人馬岡
      公司占有使用，並設置如附圖所示編號1451-丙面積141平
      方公尺之建物、編號1451-丁部分面積291平方公尺之加油
      站及編號1451-戊面積95平方公尺之洗車坊等情，業經原
      審法院及本院勘現場屬實，並經地政機關測量繪有成果圖
      ，有勘驗筆錄及測量成果圖各1份，在卷可稽。
    2.系爭如原審判決附圖所示編號1451-丙面積141平方公尺之
      建物、編號1451-丁部分面積291平方公尺之加油站及編號
      1451-戊 面積95平方公尺之洗車坊，雖被上訴人一再主張
      係上訴人丙○○所興建，惟為上訴人所否認，且一致抗辯
      ：該等如附圖所示編號1451-丙面積141平方公尺之建物、
      編號 1451-丁部分面積291平方公尺之加油站及編號1451-
      戊面積95平方公尺之洗車坊為上訴人馬岡公司興建，為上
      訴人馬岡公司所有，審諸上訴人馬岡公司為加油站公司，
      其營運加油站常態上除辦公室外，需有加油機設置位置所
      在之建物，且洗車坊為加油站常態之附屬設備，是上訴人
      馬岡公司辯稱：上開 1451-丙、丁、戊之建物為其經營加
      油站所設置，不違常情，被上訴人既無證據足資證明該等
      系爭 1451-丙、丁、戊之建物為上訴人丙○○興建之物，
      自難僅以被上訴人片面主張即謂系爭 1451-丙、丁、戊之
      建物為上訴人丙○○興建並取得有權之事實存在。
    3.基上，系爭1451地號土地，除上訴人丙○○占有使用如原
      審判決附圖所示編號 1451-甲面積66平方公尺之建物、編
      號1451-乙部分面積891平方公尺之黃昏市場及編號1451-
      己面積42平方公尺之小屋（以上面積合計為1003平方公尺
      ），餘1798平方公尺（2801平方公尺－1003平方公尺），
      為上訴人馬岡公司占有使用，應可認定。
（三）被上訴人得否向上訴人丙○○、馬岡公司請求返還系爭土
      地、建物或拆除建物及請求相當於租金之不當得利？如得
      請求該等範圍為何？
    1.按民法第 455條前段規定，承租人於租賃關係終止後，應
      返還租賃物。又所有人對於無權占有或侵奪其所有物者，
      得請求返還之。對於妨害其所有權者，得請求除去之。有
      妨害其所有權之虞者，得請求防止之，民法第 767條亦定
      有明文。上訴人丙○○前與王田於85年5月1日訂立之租賃
      契約（即系爭租約），租賃期限於97年4月30日屆止，
      上訴人丙○○自97年5月1日起，即無權利再占有使用系爭
      1415地號土地，而被上訴人經拍賣取得系爭土地所有權，
      並繼受王田與上訴人丙○○間土地租賃契約之出租人之地
      位，且於系爭租約期限屆滿前三個月，被上訴人委請律師
      於97年1月7日發函通知上訴人丙○○，租約到期不再續租
      ，終止租約，則被上訴人請求上訴人丙○○依約返還系爭
      1415地號土地，於法有據；又依王田與上訴人丙○○間所
      訂立之租賃契約（即系爭租約）第5條約定：「又乙方
      （承租人）於租期屆滿時，除事先經甲方（出租人）同意
      優先繼續承租外，應即日將租賃物依約定交還甲方，其中
      地上物及一切設施均歸甲方，乙方不得主張任何權利，並
      不得異議。」，是上訴人丙○○除應返還土地外，就土地
      上所設置如原審判決附圖所示編號1451-甲面積66平方公
      尺之建物、編號1451-乙部分面積891平方公尺之黃昏市場
      及編號1451-己面積42平方公尺之小屋等地上物，依約均
      應交付予被上訴人，是被上訴人請求上訴人丙○○遷出系
      爭編號1451-甲、1451-乙、1451-己建物，並交付予被上
      訴人，於法有據；至於如原審判決附圖所示編號1451-丙
      面積141平方公尺之建物、編號1451-丁部分面積291平方
      公尺之加油站及編號1451-戊面積95平方公尺之洗車坊，
      均為上訴人馬岡公司興建，為上訴人馬岡公司所有，被上
      訴人先位聲明請求上訴人丙○○一併交付，及請求上訴人
      馬岡公司遷出並返還該等地上物，於法無據，尚難准許；
      又如原審判決附圖所示編號1451-丙面積141平方公尺之建
      物、編號1451-丁部分面積291平方公尺之加油站及編號14
      51-戊面積95平方公尺之洗車坊，雖為上訴人馬岡公司所
      有，惟該等建物於上訴人丙○○與被上訴人之租賃關係屆
      至後，即無繼續占用系爭1451地號土地之權源，已屬無權
      占用，而對被上訴人所有權有所妨害，被上訴人本於前述
      民法第767條規定，備位聲明請求上訴人馬岡公司拆除該
      等地上物，並請求上訴人馬岡公司返還建物所在之土地，
      於法有據，應予准許。
    2.次按，無法律上之原因而受利益，致他人受損害者，應返
      還其利益，民法第179條定有明文。又無權占有他人土地
      ，可能獲得相當於租金之利益為社會通常之觀念（最高法
      院61年臺上字第1695號判例參照）。查上訴人無權占有被
      上訴人所有之系爭房屋，依社會通念，可消極減免其應支
      付使用不動產之代價，而受有利益，致被上訴人受有損害
      ，自應返還其利益。再按城市地方供營業用之房屋，承租
      人得以營商而享受商業上之特殊利益，非一般供住宅用之
      房屋可比，所約定之租金，自不受土地法第97條規定之限
      制（最高法院95年度台上字第82號判決參照）。另按因不
      當得利發生之債，同時有多數利得人時，應各按其利得數
      額負責，並非須負連帶返還責任。（最高法院74年度台上
      字第2733號判決要旨參照）。上訴人丙○○固應就系爭14
      51地號土地全部返還被上訴人，惟系爭1451地號土地除如
      原審判決附圖所示編號1451-甲面積66平方公尺之建物、
      編號145 1-乙部分面積891平方公尺之黃昏市場及編號145
      1-己面積42平方公尺之小屋為上訴人丙○○占有使用外，
      其餘1789平方公尺土地為上訴人馬岡公司占有使用，已如
      前述，是系爭1451地號土地既為上訴人二人各自占用，而
      各自獲得不當得利，使被上訴人受有損害，上訴人二人應
      僅就其各自實際占用使用（上訴人丙○○占用1003平方公
      尺，上訴人馬岡公司占用1798平方公尺）獲取不當得利部
      分，對被上訴人負返還之責任，自不生連帶給付之情事，
      合先敘明。又本件上訴人丙○○向被上訴人承租系爭土地
      每月租金為14萬元，參諸上訴人丙○○就其占用部分，作
      為經營黃昏市場之用，上訴人馬岡公司就其占用部分經營
      加油站，再參諸上訴人丙○○向被上訴人承租時之每月租
      金數額，是被上訴人主張上訴人其就系爭1451地號土地，
      遭上訴人占用所失利益為每月14萬元，應可採信，上訴人
      丙○○、上訴人馬岡公司就其占有系爭1451地號土地面積
      之比例（1003比1798），應按月給付被上訴人之每月不當
      得利，依序各為5萬0132元（140000元28011003，元
      以下四捨五入）、8萬9868元（140000元28011798，
      元以下四捨五入），被上訴人請求上訴人二人返還不當得
      利，在上開範圍內，為有理由，被上訴人逾此部分之請求
      ，尚屬無據，應予駁回。
五、綜上所述，被上訴人本於租賃物返還請求權請求上訴人丙○
    ○返還系爭土地全部；並依租賃契約地上物交付請求權請求
    上訴人丙○○遷讓交付如原審判決附圖所示編號 1451-甲之
    建物、編號1451-乙之黃昏市場及編號1451-己之小屋；及依
    民法第767條所有權之物上請求權請求上訴人馬岡公司將如
    原審判決附圖所示編號1451-丙之建物、編號1451-丁之加油
    站及編號1451-戊之洗車坊等地上物拆除，並返還建物占用
    之土地；且依不當得利返還請求權各請求上訴人丙○○、上
    訴人馬岡公司自97年5月1日起，至其等各自返還占用土地之
    日止，依序各按月給付被上訴人5萬0132元、8萬9868元，均
    有理由，應予准許。逾此部分所為請求，為無理由，應予駁
    回。原審就上開應予准許部分判決被上訴人勝訴，並就兩造
    陳明願供擔保請准宣告假執行及免為假執行之聲請，分別酌
    定相當擔保金併准許之，核無違誤。上訴意旨仍執陳詞，指
    摘原判決其敗訴之部分不當，求予廢棄改判，為無理由，不
    應准許。
六、本件判決基礎已臻明確，兩造其餘主張或陳述及其攻擊防禦
    方法，於本件判決結果不生影響，爰不予逐一論究，附此敘
    明。
七、據上論結，本件上訴為無理由，依民事訴訟法第449條第1項
    、第78條、第85條第1項，判決如主文。
中    華    民    國    99    年    7     月    27    日
                民事第五庭    審判長法  官  童有德
                                    法  官  古金男
                                    法  官  王重吉
以上正本係照原本作成。
如對本判決上訴，須於收受判決送達後20日內向本院提出上訴書
狀，其未表明上訴理由者，應於提出上訴後20日內向本院提出上
訴理由書（須按他造人數附具繕本）。
上訴時應提出委任律師為訴訟代理人之委任狀。具有民事訴訟法
第466條之1第1項但書或第2項之情形為訴訟代理人者，另應附具
律師及格證書及釋明委任人與受任人有該條項所定關係之釋明文
書影本。如委任律師提起上訴者，應一併繳納上訴審裁判費。
得上訴。
                                    書記官 柯孟伶
中    華    民    國    99    年    7     月    28    日
                                                      Ｖ

司法院資訊處製作；財團法人民間司法改革基金會備份。
